【裁判字號】    91,訴,1057
【裁判日期】    920430
【裁判案由】    分割共有物
【裁判全文】
臺灣嘉義地方法院民事判決  九十一年訴字第一○五七號
    原      告  乙○○
    訴訟代理人  嚴庚辰律師
    複  代理人  丙○○
    訴訟代理人  徐漢堂律師
    被      告  甲○○      住.
右當事人間分割共有物事件，本院判決如左：
    主      文
兩造共有坐落嘉義縣番路鄉○○段第三一之二地號土地，地目：旱、面積：０‧二一
七三公頃，其分割方法如附圖二分割方案所示，其中標示部分，面積：０‧一四四
八六七公頃，分歸原告乙○○取得；其中標示部分，面積：０‧０七二四三三公頃
，分歸被告甲○○取得。
訴訟費用由被告負擔三分之一；餘由原告負擔。
    事      實
甲、原告方面：
  一、聲明：如主文所示。
  二、陳述：查兩造共有坐落嘉義縣番路鄉○○段第三一之二地號土地（下稱系爭土
      地），原告應有部分三分之二，被告應有部分三分之一，兩造間對共有之系爭
      土地並無不得分割之約定，依共有物之使用性質亦無不得分割之情形，惟兩造
      迄今仍無法達成協議分割，為發揮土地經濟效用以盡地利，爰依民法第八百十
      三條之規定請求准予分割系爭土地。
  三、證據：提出土地登記謄本一份、地籍圖一份、分割方案圖一份、戶籍謄本一份
      。
乙、被告方面：
  一、聲明：駁回原告之訴。
  二、陳述：系爭土地上目前仍有地上物在使用，若分割系爭土地，希望原告就地上
      物之部分另行處理；況且，我雖不同意原告所提出之分割方案，但就我分得之
      位置並無意見等語。
丙、本院依職權勘驗現場，並囑託嘉義縣竹崎地政事務所測量人員測量，並繪製土地
    複丈成果圖附卷。
    理      由
一、本件原告主張：系爭土地由原告與被告二人共有，原告之應有部分為三分之二，
    被告為三分之一。按各共有人，得隨時請求分割共物，民法第八百二十三條前段
    定有明文，系爭土地共有人無不分割之協議，亦不能分割之約定，原告係共有人
    之一，爰依民法第八百二十三條之規定，請求依附圖二之方案為分割，以發揮土
    地經濟效用以盡地利等語。被告則以系爭土地上目前仍有地上物在使用，若分割
    系爭土地，希望原告就地上物之部分另行處理等語，資為抗辯。
二、系爭土地由原告與被告二人分別共有，原告之應有部分為三分之二，被告之應有
    部分為三分之一等事實，業據原告提出與所述相符之土地登記謄本一份、地籍圖
    一份在卷可證，且為被告所不爭，堪信為真實。按除因物之使用目的不能分割或
    契約約定有不能分割之期限者，共有人得隨時請求分割共有物。又分割之方法不
    能協議者，法院得因任何人之聲請為原物分割或變價分割，民法第八百二十三條
    第一項前段、第八百二十四條定有明文。原告主張系爭土地為兩造共有，兩造就
    系爭土地並無不分割之協議，且無因物之使用目的而不得分割之情事存在。又本
    件兩造先行由本院簡易庭進行調解程序，於調解期日就分割方法亦無法達成協議
    （詳本院簡易庭九十一年度調字第一五六號九十一年十二月五日調解筆錄），依
    首揭法條規定，原告提起請求裁判分割系爭土地之訴，即屬正當，應予准許。
三、按共有物之分割，依共有人協議之方法行之，民法第八百廿四條第一項定有明文
    ；又分割之方法，不能協議決定者，法院得因任何共有人之聲請命為左列之分配
    ：以原物分配於各共有人，或變賣共有物，以價金分配於各共有人，如共有人中
    ，有不能按其應有部分受分配者，得以金錢補償之，復為同法第二、三項所明定
    。故法院為裁判上之分割時，共有物之分配方法有原物分配、變價分配、原物分
    配兼價金補償，除此以外之分割方法方屬與法有違，法院為分割時，僅須斟酌各
    共有人之利害關係，共有物之性質及其價格、經濟效用及公共利益等，以公平之
    方法為之，法院無論係採取何者，均係合法處置，不生違法問題（最高法院五十
    一年台上字第四二八號判例參照），惟因原則上土地一般以原物分配，對於共有
    人全體較為有利，故實務上有認為須先就原物為分配，於原物分配有困難時，始
    予變賣者，而產生儘可能以原物分配為原則，要在斟酌共有人之利害關係，維護
    其全體利益。法院既可依上述法定之分配方法自由裁量，為適當之分配，自不受
    任何共有人主張之拘束，二造主張分割之方法，僅供法院參考而已，本件原告訴
    之聲明主張之裁判上之分割方法，以實物分割，均屬上開共有物之分配方法有原
    物分配方法之一，並無何違法之處。是被告甲○○辯稱系爭土地上目前仍有地上
    物在使用，若分割系爭土地，希望原告就地上物之部分另行處理云云，均無理由
    ，本院依法自得依原告之聲請予以分割。
四、末按，裁判上定共有物分割方法，應顧及公平、當事人之聲明、應有部分之比例
    與實際是否相當、共有物之客觀情狀、性質、價格與經濟價值、共有利益、各共
    有人之主觀因素及使用現狀、利害關係等因素為綜合判斷，並考量台灣省畸零地
    使用規則之規定，以確實達成土地有效之利用。經查：系爭土地，業經本院於九
    十一年十二月二十七日勘驗現場，並就原告所提出之分割方案，囑託嘉義縣竹崎
    地政事務所勘測後分別繪製複丈成果圖附卷參酌。本院前往現場勘驗系爭土地目
    前使用情形之結果，如附圖一（即現況圖）所示：【標示Ａ部分、面積：０‧一
    三七二公頃、為空地、由被告甲○○與訴外人胡峻誠及胡須哲（即被告甲○○之
    姪子）、胡燕飛共同使用；標示Ｂ部分、面積：０‧００三九公頃、為石綿瓦造
    房屋、由訴外人胡燕飛使用；標示Ｃ部分、面積：０‧００一八公頃、為石瓦磚
    造房屋、由被告甲○○使用；標示Ｄ部分、面積：０‧００三六公頃、為綿瓦磚
    造房屋、由訴外人胡須哲、胡峻誠共同使用；標示Ｅ部分、面積：０‧０四九公
    頃、為木造房屋、由訴外人胡須哲、胡峻誠共同使用；標示Ｆ部分、積：０‧０
    ０八０公頃、為木造房屋、由被告甲○○使用；標示Ｇ部分、面積０‧００八０
    公頃、為木造房屋、由訴外人胡燕飛使用；標示Ｈ部分、面積：‧０二七八公頃
    、為鋼筋混凝土磚造房屋、由被告甲○○與訴外人胡須哲、胡誠共同使用；標示
    Ｉ部分、面積：０‧０一０六公頃、為鐵骨造房屋、由被告智夫使用；標示Ｊ部
    分、面積：０‧０一一五公頃、為木造房屋、由訴外人胡燕飛使用】，有勘驗筆
    錄及複丈成果圖附卷可稽。系爭土地，為半山坡地形、北高南低、呈梯字形、兩
    側均有通道對外通行，本院斟酌系爭土地之使用現況、應有部分之比例、共有人
    之主觀因素，及被告未提出其他分割方案供本院參酌，被告目前在系爭土地上所
    使用之住宅除附圖一（即現況圖）所示Ｈ部分為鋼筋混凝土磚造房屋外，其餘均
    為石棉瓦磚造房屋、木造房屋及鐵骨造房屋，前開房屋亦歷有數十年之久，且被
    告對原告所提分割方案，其所分得之位置亦無意見（見本院九十二年四月三十日
    言詞辯論筆錄）等情，據此，系爭土地為原物分割，仍得為通常之使用，並不影
    響經濟效用及兩造利益，自屬允當。揆諸前開說明，本院斟酌兩造使用系爭土地
    之現況、應有部分之比例、共有人之主觀因素及目前使用系爭土地之現狀等情，
    並依上開判例意旨及審酌結果，認本件應採原物分割且如附圖二所示，較能符合
    目前土地現況及分割後土地再利用之經濟實益，爰為判決分割如主文所示。
五、本件係共有土地之分割爭議，被告之行為按當時訴訟程度，係為伸張或防衛權所
    必要，是本件訴訟費用應有民事訴訟法第八十一條第二款規定之適用，應由造各
    依其應有部分比例負擔訴訟費用，以符公平。
六、本件事證已臻明確，兩造其餘攻擊及防禦方法，經本院審酌後，核與判決結果生
    影響，爰不逐一論列，附此敘明。
七、據上論結：原告之訴為有理由，依民事訴訟法第七十八條、第八十一條第二款，
    判決如主文。
中      華      民      國    九十二    年      四      月    三十    日
~B臺灣嘉義地方法院民事第一庭
~B    審判長法官  曾文欣
~B        法  官  洪嘉蘭
~B        法  官  吳昀儒
右為正本係照原本作成
如對本判決上訴須於判決送達後二十日內向本院提出上訴狀
中      華      民      國    九十二    年      四      月    三十    日
~B        書記官  楊國色


司法院資訊處製作；財團法人民間司法改革基金會備份。
